臺灣高等法院刑事裁定　　　　　　　 100年度交抗字第1217號
抗　告　人
即受處分人　蔡文雄
上列受處分人因違反道路交通管理處罰條例案件，不服臺灣臺北
地方法院中華民國100 年9 月13日所為裁定（100 年度交聲字第
1243號），提起抗告，本院裁定如下：
    主  文
抗告駁回。
    理  由
一、原裁定意旨略以：受處分人蔡文雄於民國100 年3 月16日下
    午1 時16分許，騎乘車牌號碼BJF－450號重型機車，行經臺
    北市○○路口欲左轉至南京東路4 段時，因未依規定兩段式
    左轉，為警以其違反道路交通管理處罰條例第48條第1 項第
    2 款之規定掣單舉發。受處分人提出申訴，原處分機關函請
    舉發單位調查結果，仍認受處分人有上開違規行為，乃依道
    路交通管理處罰條例第48條第1 項第2 款、第63條第1 項之
    規定，裁決受處分人新臺幣（下同）600 元之罰鍰，並記違
    規點數1 點。受處分人以其騎乘前揭機車欲從臺北市○○路
    口左轉南京東路4 段時，因南京東路上有工程進行中，施工
    器械隨處可見，過往路口需注意紅綠燈、吊車、堆土車，同
    時要慎防自身意外，另北寧路口因工程圍籬阻擋之故，無法
    看見機慢車左轉待轉區，聲明異議。經法院調查後，認受處
    分人確有違規情事，所辯不足為免罰之事由，因而裁定駁回
    其異議等語。
二、抗告意旨略以：原審照片並非現場照片，事實上圍籬伸出較
    照片上的界限超過30公尺，且掩蓋人行道，現場已遭破壞，
    ，警察為獎金不擇手段，希望不要採信非現場之照片，本人
    不服云云，並於原法院訊問時庭呈內容為「交通罰鍰獎勵」
    「警局停發」「交通局照領」之剪報，資為佐證。
三、經查：
  (一)按行政處分具有重大明顯之瑕疵者，無效。行政程序法第11
    1 條第7 款定有明文。而所謂行政處分無效，係指行政處分
    具有一定之瑕疵而自始確定不發生效力之謂。至於行政處分
    無效之原因，我國行政程序法所謂「明顯重大理論」，亦即
    行政處分如有明顯而重大之瑕疵時，即構成無效。而此係考
    量行政處分為國家意志力之表現，與私人之法律行為略有不
    同，違法行政處分不應如民事之法律行為一律歸為無效，而
    是原則上有效，僅在重大明顯瑕疵之情形下，認定其為無效
    。此一行政法理論為了維護法安定性，國家本身所具有的公
    益性以及國家權威，傾向於減縮無效行政處分的範圍，使違
    法行政處分不致如違法的私法行為一般，罹於無效，而行政
    程序法第111 條乃將明顯重大瑕疵理論加以法定化。又所謂
    「明顯」，係指事實不待調查即可認定；而所謂「重大」，
    則指瑕疵之存在已喪失其程序之正當性之謂也（大法官釋字
    第499 號解釋意旨參照）。是如行政處分之瑕疵倘未達到重
    大、明顯之程度，一般人對其違法性的存在與否猶存懷疑，
    基於維持法安定性之必要，則不令該處分無效，合先敘明。
  (二)另按汽車（包括機器腳踏車）駕駛人轉彎時，不依標誌、標
    線、號誌指示者，處600 元以上1800元以下罰鍰，並記違規
    點數1 點，道路交通管理處罰條例第48條第1 項第2 款、第
    63條第1 項第1 款分別定有明文。抗告人即受處分人蔡文雄
    於100 年3 月16日下午1 時16分許，騎乘前揭機車，行經臺
    北市○○路口欲左轉至南京東路4 段時，因未依規定為兩段
    式左轉，經警以其違反道路交通管理處罰條例第48條第1 項
    第2 款之規定掣單舉發等情，為抗告人所不爭執，核與證人
    即本件舉發員警陳彥銘於原法院訊問時結證情節相符（見原
    法院卷第21頁背面至第22頁），並有臺北市政府警察局舉發
    違反道路交通管理事件通知單、臺北市交通事件裁決所違反
    道路交通管理事件裁決書各1 紙附卷可稽，是抗告人確有本
    件交通違規情事，足堪認定。
  (三)抗告人雖以上開情詞置辯，惟查：
  1.上開交岔路口處設置有二個機車兩段左轉之標誌，分設於臺
    北市○○○路○ 段工程施工之圍籬上及南京東路4 段與健康
    路之轉角處，以及於南京東路4 段上亦設置有機慢車左轉待
    轉區等情，經原審證人陳彥銘結證明確，已如前述，並有卷
    附之現場照片3 張為佐（見原法院卷第24頁、第25頁）。自
    現場照片觀之，工程圍籬上之兩段左轉標誌清楚可見，上開
    施工圍籬亦未擋住機慢車左轉待轉區，則抗告人辯以自北寧
    路口因工程圍籬阻擋之故，無法看見機慢車左轉待轉區云云
    ，自無足取。
  2.交通標誌、標線、號誌之指示、警告、標制等設置，具有公
    示、公信之效果，道路車輛駕駛人自應隨時注意各路段所設
    置之標誌、標線及號誌並應遵行之。本件案發路口雖因工程
    而將兩段左轉標誌設置於工程圍籬上，然其位置係為一般人
    所能注意，有現場照片可憑。再抗告人於臺北市交通事件裁
    決所交通違規案件陳述書中陳明：「....路過該處，慎防被
    挖土機和吊車的負載物砸到頭，和視線聚焦在工程車，以防
    被砸之故，無法分心遠處的標誌，駕駛僅注意紅綠燈而已」
    等語，則抗告人若可注意前方之紅綠燈，難認有無法察知同
    在正前方之兩段左轉標誌及機慢車左轉待轉區之情存在，則
    抗告人顯係一時疏未注意應兩段左轉之標誌及標線，而致有
    違規情事之發生。綜上，案發地點已設置兩段左轉標誌及機
    慢車左轉待轉區，抗告人未踐行其騎乘車輛應負之上述注意
    義務，仍辯稱其未察知該標誌及標線之存在，自屬可歸責於
    抗告人之事由，認抗告人確有過失，即與行政罰法第7 條第
    1 項之規定不符，不得免罰。
  3.抗告意旨復稱：警察為獎金不擇手段，希望不要採信非現場
    照片云云。惟按員警之舉發交通違規，是道路交通管理處罰
    條例所規定之職權行使，該職權行使有立法機關之授權，掣
    單舉發違反道路交通管理處罰條例所列之違規事實，係公務
    員基於職務上之權力，依法就特定之具體事件所為之具公法
    上效果之單方面行政行為，基於公務員為公法上行為具有公
    信力之原則，該行政行為當可被推定為真正。本此公信原則
    ，乃立法者賦予行政機關制定違反道路交通事件統一裁罰標
    準及處理細則，使執勤員警得當機處分以達其維護交通秩序
    、安全之行政目的，又因執行職務之公務員，通常多具有一
    定之考選資格與專業訓練，且其執法之對象係不特定之大眾
    ，故其立場經立法機關推定，應具有客觀、公正與公平之特
    質，而無故意偏頗之虞，即本院自得以可信之現場採證相片
    據為認定違規事實。又聲明異議案件之處理，除準用刑事訴
    訟法有關規定外，依道路交通案件處理辦法之規定處理之；
    交通法庭就聲明異議之案件，必要時得訊問受處分人及其他
    關係人，並得傳喚證人，命行鑑定，實施勘驗，亦為該辦法
    第4 條第1 項及第16條所明定。又員警舉發交通違規案件，
    並不以舉發照片為唯一證明方法（道路交通管理處罰條例第
    7 條、第7 條之1 、第7 條之2 規定參照），若以親眼見聞
    當事人違規行為之舉發員警為主要之證據資料，法院宜令其
    以證人身分具結後為證述以為證據方法，始為妥適。查原審
    已斟酌個案之具體情狀，依法定證據法則之方式進行必要之
    調查，傳訊證人即舉發本件違規之臺北市政府警察局松山分
    局警員陳彥銘到庭具結後，就當日其所見抗告人違規情形詳
    為證述，而證人係取締交通違規之公務員，為達維護交通秩
    序、安全之行政目的而依法執行公權力，其與抗告人素不相
    識，衡情當無甘冒須負擔刑事責任之風險，故意誣指抗告人
    違規之必要。是舉發員警於司法審查之訴訟程序上，立於證
    人地位陳述其當時親身目擊及見聞之交通違規行為及經過，
    屬於法定證據方法之人證，則法院於衡量審酌其證詞之證明
    力高低後，採其證詞作為認定判斷之基礎，自非法所不許。
  4.至抗告人於原法院訊問時所提出之載有前述內容報導之報紙
    乙張，觀之該報導之內容，除載有上述內容外，亦載有「員
    警怨：為何交局不必在意民眾觀感」「交局：預算已編列」
    「....交通部有計畫修法刪除獎勵金支領相關規定，但基於
    法令不溯及既往，現行核發金額也都未超過月薪一成的上限
    ，未來應該不會有警方顧慮問題。」，足認該報導內容，係
    就員警取締交通違規，是否需編列一定比例之獎勵金，作為
    員警取締交通違規之獎勵？該獎勵金制度是否造成負面之影
    響？....等政策、制度面之探討甚明，而本件警員舉發程序
    符合法律規定，並無故意偏頗之虞，業如前述，上揭報導內
    容自難資為員警為領取獎勵金而故為舉發之憑據，抗告人認
    警察係為金云云，純屬其個人之單方揣測、臆度之詞，並
    無任何具體之事證足憑。是抗告人仍執陳詞否認有違規行為
    ，並以上詞置辯，尚難憑採。
  (四)綜上，本件抗告人交通違規行為明確，原審以原處分機關依
    道路交通管理處罰條例第48條第1 項第2 款、第63條第1 項
    第1 款、違反道路交通管理事件統一裁罰基準及處理細則第
    41條、第43條、第44條及第67條暨基準表等規定，裁處抗告
    人罰鍰600 元，並記違規點數1 點，於法有據，因而駁回其
    於原審之聲明異議，認事用法均無違誤。抗告意旨猶執陳詞
    任意指摘原裁定不當，經核為無理由，應予駁回。
四、據上論結，依道路交通案件處理辦法第25條、刑事訴訟法第
    412 條，裁定如主文。
中    華    民    國   100    年    10    月    12    日
                  刑事第四庭  審判長法  官  陳筱珮
                                    法  官  楊貴雄
                                    法  官  邱滋杉
以上正本證明與原本無異。
不得再抗告。
                                    書記官  劉貞達
中    華    民    國   100    年    10    月    12    日